臺灣嘉義地方法院民事判決　九十年度訴字第八一七號
　　原　　　告　丙○○
　　訴訟代理人　丁○○
　　被　　　告　甲○○
　　訴訟代理人　乙○○
右當事人間請求給付借款事件本院判決如左：
    主      文
被告應給付原告自民國七十三年十月一日起至清償日止，依照本金新臺幣柒拾萬元按
週年利率百分之十計算之違約金。
原告其餘之訴駁回。
訴訟費用由被告負擔十分之三，餘由原告負擔。
    事      實
甲、原告方面：
一、聲明：被告應給付原告自民國七十三年十月一日起至清償日止，依照本金新臺幣
    柒拾萬元按每百元每日一角之比率計算之違約金。
二、陳述：被告於民國七十三年八月十八日、二十三日向原告借款新台幣（下同）七
    十萬元，約定清償期為七十三年九月十八日及二十三日，如屆期清償，免付利息
    ，如屆期不清償，應按每日每百元一角加徵違約金，原告為請求被告清償借款本
    金及利息（下簡稱系爭借款債務），業經起訴請求，經本院另以八十七年度訴字
    第五二三號、台灣高等法院台南分院以八十八年度上字第二四二號、最高法院九
    十年度台上字第六一七號判決原告勝訴（下簡稱系爭債務前訴訟）確定，爰就違
    約金部分請求被告給付等語。
三、證據：提出本院九十年度促字第八五四八號支付命令、本院八十七年度訴字第五
    二三號判決書一份。
乙、被告方面：
一、聲明：駁回原告之訴
二、陳述：系爭借款並無約定違約金，且系爭債務既已經前訴訟判決確定，原告不應
    再額外起訴請求本件違約金。
丙、本院依職權調閱本院八十七年度訴字第五二三號、台灣高等法院台南分院以八十
    八年度上字第二四二號、最高法院九十年度台上字第六一七號民事卷證。
    理      由
一、原告主張：被告於七十三年八月十八日、二十三日向原告借款七十萬元，約定清
    償期為七十三年九月十八日及二十三日，如屆期清償，免付利息，如屆期不清償
    ，應按每日每百元一角加徵違約金，原告為請求被告清償借款及利息，業經起訴
    請求，經本院另以八十七年度訴字第五二三號、台灣高等法院台南分院以八十八
    年度上字第二四二號、最高法院九十年度台上字第六一七號判決原告勝訴確定，
    爰就違約金部分請求被告給付等語。被告則以：系爭借款並無約定違約金，且已
    經前訴訟判決確定，原告不應再請求等語，資為抗辯。
二、原告前開主張系爭借款契約有約定違約金之事實，經本院調閱前訴訟（即本院八
    十七年度訴字第五二三號、台灣高等法院台南分院以八十八年度上字第二四二號
    、最高法院九十年度台上字第六一七號）判決卷證，揆系爭借款契約（附於本院
    九十年度促字第一二零八八號支付命令卷內）確有為違約金之約定記載（第三項
    記載為「債務人於債務屆清償期時，應立即全部清償，倘逾期仍未清償，則應依
    積欠之本息按每日每百元一角加徵違約金」），核與原告主張相符，而該借款契
    約之真正，亦經前訴訟認定在案（參前訴訟判決書），亦為被告所不爭執，原告
    此一部份之主張，堪認實在。
三、查：前訴訟係由本件原告向被告起訴請求給付系爭借款債務之本金債權及遲延利
    息，前訴訟之訴訟標的即為就系爭借款本金與遲延利息部分（前訴訟判決被告應
    給付原告本金七十萬元及自八十一年七月十一日起迄清償日止按年息百分之五計
    算之利息）為判決，本件原告則係起訴請求兩造於借貸契約中所約定之違約金債
    權，而違約金債權與本金、遲延利息債權並非同一，仍係一獨立之債權請求權，
    非為前訴訟確定判決效力所及，原告自得再為提起本件訴訟以行使其違約金債權
    ，被告前開所辯已經判決云云，並不足採。
四、關於本件兩造間之系爭借款本金債權、遲延利息債權部分，業已經前訴訟認定原
    告債權存在而勝訴確定，業經本院調閱前訴訟案卷審閱無訛，又原告所主張系爭
    借款債權確有違約金之約定，核與系爭借款借據上所載相符，已如前述，原告據
    以請求被告給付違約金，洵屬有據。
五、惟按違約金，除當事人另有訂定外，視為因不履行而生損害之賠償總額。但約定
    如債務人不於適當時期，或不依適當方法履行債務時，即須支付違約金者，債權
    人於債務人不履行時，除違約金外，並得請求履行或不履行之損害賠償，民法第
    二百五十條第二項定有明文。又按違約金額過高者，法院得減至相當之數額，民
    法第二百五十二條，亦有明文。經查：依據系爭借據之約定內容，並無載明約定
    違約金之性質為何，則依據前開法條之規定，應認屬損害賠償總額預定性質之違
    約金約定；而系爭借款契約既為金錢消費借貸之債權債務關係，而原告於前訴訟
    中，亦已經就本金債權七十萬元及遲延給付利息債權部分請求判決獲得勝訴確定
    ，而依據民法第二百三十三條第一項規定「遲延之債務，以支付金錢為標的者，
    債權人得請求依法定利率計算之遲延利息。」同條第三項規定「債權人證明有其
    他損害者，並得請求賠償」，揆其規定即在表明「遲延利息債權」之性質乃屬金
    錢消費借貸給付遲延時損害賠償最低額之預定；從而，系爭借款債務，原告因被
    告之未能如期清償（即給付遲延）所生損害，於前訴訟中已經獲得部分（遲延利
    息）之填補；而揆之本件兩造違約金之約定係「依積欠本息按每日每百元一角」
    之比率計算，如將該比率換算為年利率即為年息百分之三十六點五之比率，該年
    息之約定，顯然已經高於一般金錢消費借貸之期間利得，蓋民法第二百零五條亦
    明定「約定利率，超過週年百分之二十者，債權人對於超過部分之利息無請求權
    」，即在對於金錢借貸債務之期間利得作限制，以維社會弱勢之借款人與貸與人
    間之衡平，避免貸與人強使借款人負擔高於一般社會常情之利率；本件原告所據
    以請求者固非基於利息債權而係基於雙方之違約金約定，然其主契約係金錢之消
    費借貸性質則屬同一，而違約金債權固不受前開民法第二百零五條之限制，然本
    件之違約金約定仍屬損害賠償之預定，則原告貸與金錢與被告，除非原告得舉證
    證明其因被告之不依期履行將受實際之損害為何，否則既屬損害賠償之事先約定
    ，仍應審酌原告實際損害額與被告之填補損害責任而為一公允之酌減，此亦係前
    揭民法二百五十二條所定賦予法院酌減違約金權限之立法所由；本件原告所請求
    按年利率百分之三十六點五（換算已如前述）計算之違約金，衡諸社會常情，顯
    已過高而有對被告有造成不公平之情事，本院認應予酌減至按本金為基礎依年利
    率百分之十計算為適當，超過此一比率之部分違約金請求則屬過高，應不准許。
六、從而原告本件請求被告自違約不履行清償債務之七十三年十月一日起迄清償日止
    ，按年利率百分之十計算之違約金範圍內為有理由，逾此部份之違約金，經本院
    酌減後，原告該部分之請求無理由，應予駁回。
七、據上論結，本件原告之訴為有一部有理由、一部無理由，依民事訴訟法第七十九
    條但書，判決如主文。
中　　　華　　　民　　　國　　九十一　　年　　　三　　　月　　　八　　　日
~B臺灣嘉義地方法院民事第一庭
~B　　法　官　黃國益
右為正本係照原本作成
如對本判決上訴須於判決送達後二十日內向本院提出上訴狀
中　　　華　　　民　　　國　　九十一　　年　　　三　　　月　　　十二　　日
~B　　書記官　侯學義
